【裁判字號】    97,訴,1635
【裁判日期】    980710
【裁判案由】    偽造文書等
【裁判全文】
臺灣臺北地方法院刑事判決              97年度訴字第1635號
公  訴  人  臺灣臺北地方法院檢察署檢察官
被      告  甲○○
選任辯護人  柯士斌律師
上列被告因偽造文書等案件，經檢察官提起公訴（96年度偵字第
16360 號），本院判決如下：
    主    文
甲○○連續行使偽造私文書，足以生損害於他人，處有期徒刑貳
年拾月。如附表一、二「偽造之文書及其上偽造之簽名」欄內所
示偽造之署押均沒收之。
    犯罪事實
一、甲○○自民國91年1月1日起擔任址設宜蘭縣員山鄉○○路○
    段326 號金車股份有限公司（下稱金車公司）員山廠總務兼
    採購人員，負責辦理廠內五金零件之採購，為從事業務之人
    。詎其因熟稔金車公司採購流程之漏洞，遂利用其擔任採購
    人員之便，先以其妻林艾玲名義（林艾玲對於甲○○以下之
    犯行並不知情）於93年11月3 日設立興華企業社，再基於行
    使偽造私文書、行使業務登載不實文書及詐欺取財之概括犯
    意，明知金車公司並未向興華企業社採購如附表一所示之物
    品，竟自93年11月間（起訴書誤載為93年9月起）起至95年5
    月間止，連續於如附表一所示之請購（修）單內虛偽填載品
    名（詳如附表一所示）、規格、用途、單位、數量、總價、
    採購詢價等事項，並於「總務課採購」欄內簽名，以此方式
    將不實事項登載於其業務上作成之文書，並於如附表一所示
    之請購（修）單、進料驗收單、請款憑證單上相關簽核欄位
    上連續偽造如附表一所示劉東洋等人之簽名，以表示劉東洋
    等人申請、核章同意等意思，以此方式偽造如附表一所示之
    請購（修）單、進料驗收單、請款憑證單等私文書，足以生
    損害於如附表一所示劉東洋等人以及金車公司對於採購帳務
    管理之正確性。嗣甲○○再開立興華企業社之發票後黏貼於
    前開請款憑證單上，並檢附上開偽造之文件向址設臺北市中
    正區○○○路○段230號金車公司臺北總公司請款而據以行使
    ，致金車公司陷於錯誤，誤認員山廠確有採購如附表一所示
    金額之物品，而連續將如附表一所示之金額（總計新台幣【
    下同】3,948,152 元）如數匯入興華企業社帳戶內。又甲○○賡續前開行使偽造私文書之概括犯意，明知金車公司之相
    關單位主管並未「核准」如附表二所示之採購（惟有「實際
    」採購如附表二所示品名之物品），竟自91年8 月間起至94
    年12月間止，於如附表二所示之請購（修）單、進料驗收單
    、請款憑證單上相關簽核欄位上連續偽造如附表二所示黃嘉
    宏等人之簽名，以表示黃嘉宏等人核章同意之意思，以此方
    式偽造如附表二所示之請購（修）單、進料驗收單、請款憑
    證單等私文書，足以生損害於如附表二所示黃嘉宏等人以及
    金車公司對於採購帳務管理之正確性。嗣甲○○再檢附如附
    表二所示廠商之發票後黏貼於前開請款憑證單上，並檢附上
    開偽造之文件向金車公司臺北總公司請款而據以行使，致金
    車公司將如附表二所示之金額如數給付給如附表二所示之廠
    商。甲○○於為上開犯行後，在有偵查犯罪職權之公務員發
    覺為犯嫌前，即於96年1月3日具狀向臺灣宜蘭地方法院檢察
    署自首承認其偽造文書犯行，並靜候裁判。
二、案經甲○○自首由臺灣宜蘭地方法院檢察署函請臺灣高等法
    院檢察署函轉臺灣臺北地方法院檢察署檢察官偵查及金車公
    司訴由臺灣臺北地方法院檢察署檢察官偵查起訴。
    理    由
一、訊據被告對於上開關於偽造文書（含行使偽造私文書、行使
    業務登載不實文書）之犯罪事實供認不諱，並坦承部分詐欺
    取財之犯罪事實（即除相當於如附表三所示統一發票金額以
    外之詐欺取財犯罪事實，被告均坦承），惟矢口否認其餘詐
    欺取財之犯行，辯稱：我確實有向上游廠商境庭有限公司（
    下稱境庭公司）進料，再轉售給金車公司並開立發票，以賺
    取差價，我確實有交貨給金車公司的收貨人員，有時候由乙○○直接送貨到金車公司等語。被告之選任辯護人亦為被告
    辯護稱：然查：
  (一)被告上開偽造文書（含行使偽造私文書、行使業務登載不實
    文書）之犯罪事實，業據被告坦認不諱，並有請購（修）單
    、進貨驗收單、請款憑證單、統一發票、傳票（見外放卷「
    興華企業社部分之單據」3-1、3-2、3-3卷、「非興華企業
    社部分之單據」、金車公司98年4月8日陳報狀所附附件）、
    合作金庫銀行羅東分行函及所附帳戶往來明細、申請資料在
    卷可稽。
  (二)被告雖矢口否認部分詐欺犯行（即相當於如附表三所示統一
    發票金額之詐欺取財犯罪事實），並提出如附表三所示之統
    一發票、出貨明細單（出貨明細單均經乙○○用印）為證。
    惟證人即境庭公司負責人乙○○於本院審理時證稱：（被告
    甲○○有跟境庭公司實際交易嗎？）沒有。他只有委託我買
    鐵材、五金類的，例如不銹鋼管、燒銲的彎頭、螺絲；（交
    易次數、金額為何？）他是私底下委託我的，我也不太記得
    ；（金額大約多少？）金額不大，大約是1、2,000元，一次
    最多不會超過5,000元；（提示證人94年4月30日檢察事務官
    詢問筆錄，你稱應該沒有超過10次，買的東西都少少的，例
    如不銹鋼管，有無說過這些話？）是的；（提示本院卷97年
    10月13日刑事準備書狀所附附件三發票8 張【按：即如附表
    三編號１至編號８所示之統一發票】）為何開這些發票給興
    華企業社？）這是發票是我開的沒錯，當時被告告訴我他的
    進項不夠，看我這邊的發票有沒有多的補給他一點，我會跟
    被告拿發票金額的百分之五營業稅款項；（所以上開8 張發
    票並非你與被告實際的交易狀況？）是的；（據你上開所述
    ，興華企業社並沒有向境庭公司採購？）是的；（提示同上
    筆錄，你稱他是跟我說他姊夫有開公司，進項不夠，要我開
    發票給他補，有無說過這些話？）有；（為何與你方才所述
    8 張發票是補給興華企業社？）因為那時檢察事務官問我興
    華公司是誰開的，問我認不認識興華企業社的負責人，我跟
    他說不認識，因為開發票時，被告給我公司的名稱，我照著
    被告給的資料開發票，我當時也不知道興華企業社是什麼公
    司。當時被告跟我說是他姊夫開公司進項不夠，要我開發票
    給他補，被告就拿資料給我寫，我就照著被告拿的資料開發
    票；（你有無幫被告送貨到金車公司？）從來沒有。被告跟
    我說要什麼貨品，我就私底下直接交付給被告，也有可能是
    被告自己來跟我拿的情況；（所以被告跟你訂購的貨品都是
    由你當面交給被告，不管是被告找你或是你去找被告？）應
    該是，因為東西都不多；（境庭有限公司營業項目為何？）
    項目很多，有包括五金零件買賣；（提示本院卷附準備程序
    續狀附件三興華企業社出貨明細單7 張）這是否是你開給被
    告的？）不是。上面有我的章沒錯，是被告剛剛從金車公司
    離職時叫我蓋一下沒有關係，所以我就蓋了；（表的明細內
    容，是何人製作的？）我不曉得；（是否是你製作的？）不
    是；（是否是甲○○製作的？）我不曉得；（你如果沒有賣
    他這些零件，你為何要蓋？）因為被告跟我說他要跟金車對
    帳，私底下他跟我說有些是消耗品而且東西不見了，可是我
    知道我們公司沒有進這些東西，一查就知道，我不能亂講，
    但是被告跟我是好朋友，他叫我蓋我就蓋，沒有辦法；（你
    對於明細表上內容都不了解嗎？）不了解；（你的公司有無
    賣這些品名欄的東西？）我們公司沒有存貨也沒有賣這些東
    西；（被告有無向你叫這張明細表上的東西是要賣給金車公
    司的？）這些東西都是特殊的材料，我真的沒有進這些東西
    ；（請你確認這上面品名欄中所表示的東西，有無是你賣給
    被告的？提示證據卷3-1第1頁至第10頁）沒有；（提示證據
    卷2第1頁至第13頁，請你確認這上面品名欄中所表示的東西
    ，有無是你賣給被告的？）沒有；（請你確認這上面品名欄
    中所表示的東西，有無是你賣給被告的？提示證據卷3第1頁
    至第4 頁）沒有等語，核與證人即金車公司倉管人員丙○○
    （原名謝亞萱）於本院所證：（你有無看過證人乙○○送貨
    到金車公司？）沒有等語相符，且如附表三所示統一發票之
    品名均僅籠統記載「五金」、「五金材料」、「五金零件」
    或「五金工具」，並無法具體認定之實際品項，自無從據上
    開統一發票、出貨明細單等書證而為有利於被告之認定。
  (三)又證人丙○○於本院另證稱：（職務內容為何？）我負責的
    是倉管，管理零件五金的收發；（93年至95年5 月金車公司
    急件採購流程為何？）廠商直接送貨到使用單位，甲○○告
    訴我說貨已經到使用單位，要我在電腦上做收貨動作，印出
    進料驗收單，並要我直接在進料驗收單上簽名，簽完之後直
    接給甲○○即可，甲○○要跟相關人員確認貨已經到達，甲○○說因為很趕，要趕著發票請款，叫我直接簽完名後交給
    他。我在簽進料驗收單時，驗收單上只會有訂購單號、日期
    、供應商、品名規格、數量、驗收單位欄有填寫資料，上面
    都沒有手寫的部份，只有電腦打印出來的東西；（被告承辦
    興華公司採購案是急件還是非急件？）就只有急件而已，之
    後公司調查，興華部分都是急件；（興華的採購案件，你都
    未向請購單位確認有無收貨？）是的，我沒有確認；（你均
    未確認，為何在進料驗收單上簽名？）因為那時候是相信被
    告的話，他跟我說東西已經到了，我那時也沒有懷疑就直接
    簽名；（你鍵入金車公司電腦之資料，如何得來？）我都沒
    有看到任何單據，只有被告跟我說採購單號，叫我直接在電
    腦上作業；（採購單是何人製作？）被告；（金車公司有查
    證向興華採購的貨品有無實際供貨？）後來事發後總務課人
    員有去跟使用單位的人確認，確實沒有這些東西，我是聽總
    務課的人說的，且公司內部的資料使用單位的人有寫沒有收
    到貨；（你說的公司內部文件是否是這份提示的文件表格？
    ，提示證據卷3-1第1頁））是的；（金車公司的急件採購是
    特例還是慣例？）我們蠻常有急件的採購；（何種情況下有
    急件的採購？）有可能快要到生產線停產的狀況，生產線需
    要零件來修理，有可能是現場的人打電話給廠商，也有可能
    是被告打電話給廠商；（急件部分打電話後，廠商是否很快
    就把零件送過來？）我不知道，因為不是送到我這邊，是直
    接送到使用單位；（依照你方才所述的流程，金車公司如何
    確認貨品有送到？）使用單位會另外補請購單；（請購單是
    否會送到你這邊？）不會，會送到被告那邊；（請購單是何
    人填寫的，是否是原來要購買的人填寫的？）是的，我們公
    司的流程請購單就是要送到被告那邊，因為他要填寫採購單
    號；（照你方才所述，急件採購的話根本無須經過你這邊？
    ）是的；（請購修單送到被告那邊後，被告會再將請購修單
    送至何處？）送到總務課長那邊；（急件部分不用再做進料
    驗收單嗎？）還是要做進料驗收單；（進料驗收單是否是你
    製作的？）不是，是被告告訴我採購單號，採購單號的內容
    是在採購時被告鍵入進去的，所以我再從採購單號叫下來，
    電腦就會有各欄位要有的資料，我列印下來就可以了；（照
    你方才所言，你是完全信任被告，不管貨品有無進入到倉管
    資料？）是的，我就是相信被告；（你為何會相信被告？）
    是同事，既然是同事當然就會相信；（你怎麼會知道向興華
    所採購的都是急件都沒有送到你那邊？）當下我不知道，後
    來是公司調查後我才知道；（也就是說公司的人跟你說，你
    才認為原來所有興華公司部分都是急件採購沒有經過你那邊
    ？）後來公司有調查之後，我才回想好像只要是急件，然後
    興華部分被告都會叫我直接簽名給他，我實際上都沒有驗貨
    的動作；（非興華企業社採購部份的急件，你到底有無驗貨
    的動作？）急件也是沒有；（你的意思是急件你從來都不去
    做驗收的動作？）只要是被告叫我把驗收單直接簽名給他的
    部份，我就沒有直接再跟請購單位確認；（急件部分是否有
    叫貨後，貨品一定會送進來？）這我不清楚；（急件部分貨
    如果沒有進來的話，是否要依照普通程序來申購？）我就是
    不知道急件是否實際上有進貨；（你要列印進料驗收單之前
    ，是否要經過主管許可才可以列印？）不用；（現場人員要
    叫貨時，是否會先打電話跟你確認是否還有庫存？）不會等
    語，是由證人丙○○上開所證，亦無法證實被告確有向上游
    廠商購貨後轉賣給金車公司之事實，參諸被告坦承部分詐欺
    取財犯罪事實之犯罪手法，與被告所否認之部分（被告坦承
    自己亦無法區分如附表一所示各筆請購，何者為其詐欺取財
    ，何者則非其詐欺取財），未見有何不同，且被告若僅是要
    賺取差價，僅須在浮報詢價之價格，實無須大費周章以自己
    配偶之名義成立興華企業社以向上游廠商進貨，再甘冒被查
    知偽造文書之風險，而連續多次偽造文書以由興華企業社進
    貨來賺取差價，是被告上開所辯，洵無足採，被告利用公司
    採購流程上之漏洞而詐取財物之情甚灼。本件事證明確，被
    告犯行可以認定，自應依法論科。
二、本案被告行為後，刑法業於94年2月2日修正公布，並自95年
    7月1日起施行。按行為後法律有變更者，適用行為時之法律
    ，但行為後之法律有利於行為人者，適用最有利於行為人之
    法律，現行刑法第2條第1項定有明文。此條係規範行為後法
    律變更所生新舊法律比較適用之準據法，是刑法第2條第1項
    本身雖經修正，但無比較新舊法適用之問題，應一律適用裁
    判時之現行刑法第2條第1項之規定，為「從舊從輕」之比較
    ；又新舊刑法關於刑之規定，雖同採從輕主義，惟比較時仍
    應就罪刑有關之共犯、未遂犯、想像競合犯、牽連犯、連續
    犯、結合犯，以及累犯加重、自首減輕暨其他法定加減原因
    （如身分加減）與加減比例等一切情形，綜其全部之結果，
    而為比較，再適用有利於行為人之法律處斷，而不得一部割
    裂分別適用不同之新舊法（最高法院24年上字第4634號判例
    意旨、95年第8 次刑事庭會議決議參照）。準此：
  (一)關於罰金刑，在刑法修正前，刑法分則編各罪所定罰金刑之
    貨幣單位原為銀元，其最高罰金數額，從各該法條規定，而
    最低罰金數額，則依修正前刑法第33條第5款之規定為1元以
    上（貨幣單位為銀元），且若定有罰金刑之論罪法條係於72
    年6 月25日前所制定，而該法條日後均未修正者，得依罰金
    罰鍰提高標準條例第1條前段規定，就其原定數額提高為2倍
    至10倍，其後修正者則不提高倍數，並依現行法規所定貨幣
    單位折算新臺幣條例第2條規定，以銀元1 元折算為新臺幣3
    元；於刑法修正後，因刑法第33條第5 款修正為：「罰金：
    新臺幣一千元以上，以百元計算之。」使得刑法之罰金貨幣
    單位已由銀元改為新台幣，則刑法分則編各罪所定罰金刑之
    貨幣單位，自應配合修正為新臺幣，又為使刑法分則編各罪
    所定罰金之最高數額與刑法修正前趨於一致，乃增訂刑法施
    行法第1條之1：「中華民國九十四年一月七日刑法修正施行
    後，刑法分則編所定罰金之貨幣單位為新臺幣。九十四年一
    月七日刑法修正時，刑法分則編未修正之條文定有罰金者，
    自九十四年一月七日刑法修正施行後，就其所定數額提高為
    三十倍。但七十二年六月二十六日至九十四年一月七日新增
    或修正之條文，就其所定數額提高為三倍。」從而，刑法分
    則編各罪所定罰金刑之最高數額，於刑法修正前、後並無不
    同，惟修正後刑法第33條第5 款所定罰金刑最低數額，較之
    修正前提高，自以修正前刑法第33條第5 款規定有利於被告
    。
  (二)刑法第56條連續犯之規定，於此次刑法修正時刪除，此刪除
    雖非犯罪構成要件之變更，但顯已影響行為人刑罰之法律效
    果，自屬法律有變更，依新法第2條第1項規定，比較新、舊
    法結果，因舊法連續犯以一罪論（裁判上一罪），僅科刑上
    得加重其刑，而依新法，本案被告多次偽造文書、詐欺取財
    等犯行，應數罪併罰，是比較新、舊法之結果，應以舊法較
    有利於被告。
  (三)修正前刑法第62條規定：「對於未發覺之罪自首者而受裁判
    者，減輕其刑。但有特別規定者，依其規定。」修正後刑法
    第62條規定：「對於未發覺之罪自首而受裁判者，得減輕其
    刑。但有特別規定者，依其規定。」比較結果，因修正後之
    規定並非「必」減輕其刑，是以修正前自首之規定較有利於
    被告。
  (四)修正前刑法第68條規定：「拘役或罰金加減者，僅加減其最
    高度。」惟此次刑法修正，既將罰金最低金額修正為新臺幣
    1千元，當不致因加減其最低度，而產生不滿1元之零數，允
    宜與有期徒刑相同，許其最高度及最低度同加減之，故併入
    修正後刑法第67條，而規定為：「有期徒刑或罰金加減者，
    其最高度及最低度同加減之。」本案被告既因連續犯而加重
    其刑，則因修正前刑法第68條規定罰金最低度不予加重，較
    諸修正後刑法第67條規定罰金最低度亦予加重之規定，修正
    前之規定較有利於被告。又本案被告因自首而減輕其刑，因
    修正前刑法第68條規定罰金最低度不予減輕，較諸修正後刑
    法第67條規定罰金最低度亦予減輕之規定，修正後之規定則
    較有利於被告。
  (五)刑法第55條原規定：「一行為而觸犯數罪名，或犯一罪而其
    方法或結果之行為犯他罪名者，從一重處斷。」於此次刑法
    修正，該條則規定為：「一行為而觸犯數罪名，從一重處斷
    。但不得科以較輕罪名所定最輕本刑以下之刑。」是本次刑
    法修正，業將牽連犯之規定刪除。本件被告所犯偽造文書、
    詐欺取財等罪，具有牽連犯之關係（詳後述），依修正前即
    行為時之規定，應從一重處斷；而修正後之刑法既已刪除牽
    連犯之規定，則被告所犯上述各罪，應依數罪併罰之規定分
    論併罰，比較新舊法之規定，仍以修正前之規定較有利於被
    告劉立夫。
  (六)綜合上述各條文修正前、後之比較，修正後之刑法第67條雖
    較有利於被告（就減輕其刑部分），但因刑法修正前，關於
    罰金刑之最低罰金數額僅為銀元1 元，即令提高倍數並折算
    為新台幣後，亦遠較刑法修正後之最低罰金數額（新台幣1
    千元）為低，故縱令修正前最低罰金數額依修正前刑法第68
    條未減輕，亦較修正後最低罰金數額適用修正後刑法第67條
    減輕後之金額為低；且被告所犯多次偽造文書、詐欺取財等
    犯行，分別論以連續犯之一罪，兩罪間復論以牽連犯，而非
    數罪併罰（均詳後述），故整體觀察，仍以行為時法較有利
    被告。又想像競合部分，修正後刑法第55條但書固增訂：「
    但不得科以較輕罪名所定最輕本刑以下之刑。」惟此係法理
    之明文化，非屬法律之變更，自無新舊法比較適用之問題，
    附此敘明。
三、核被告所為，係犯刑法第216條、第210條行使偽造私文書罪
    、刑法第216 條、第215 條行使業務上登載不實之文書、第
    339條第1項詐欺取財罪。被告於如附表一、附表二所示之文
    書上偽造他人簽名之行為，為偽造私文書之部分行為，偽造
    私文書之低度行為為行使之高度行為所吸收，均不另論罪。
    被告於如附表一、附表二所示各次偽造私文書犯行，於同一
    文件上所偽造2 人以上簽名之部分，其犯罪時間、行為均具
    密接性與連貫性，難以個別區分，應分別論以接續犯之包括
    一罪。被告多次行使偽造私文書、行使業務上登載不實文書
    （就如附表一所示請購修單部分）、詐欺取財等犯行，均時
    間緊接，方法相同，分別觸犯構成要件相同之罪名，顯均係
    基於概括之犯意而為之，為連續犯，均應依修正前刑法第56
    條之規定論以一罪，並均依法加重其刑，起訴書認被告就附
    表一、附表二所為之偽造文書犯行應分論併罰，尚有未洽。
    被告以一行使行為同時行使偽造私文書、業務上登載不實文
    書（就如附表一所示請購修單部分），係以一行為觸犯數罪
    名，應依刑法第55條規定從一重論以行使偽造私文書罪。被
    告所犯行使偽造私文書、詐欺取財罪兩罪間，有方法、目的
    之牽連關係，應依修正前刑法第55條前段規定，從一重論以
    行使偽造私文書罪。檢察官起訴書固未就被告所涉行使業務
    上登載文書罪之罪名加以敘明，惟起訴書業已記載被告擔任
    金車公司採購人員及其偽造請購（修）單並加以行使等事實
    ，應認檢察官就被告所涉行使業務上登載文書罪之犯罪事實
    業已起訴，僅漏未敘明此部分之罪名，本院業於審理時當庭
    告知被告罪名，附此敘明。次按具有裁判上一罪關係之犯罪
    ，苟全部犯罪未被發覺前，行為人僅就其中一部分犯罪自首
    ，仍生全部自首之效力（最高法院92年台上字第4399號判決
    亦同此意旨）。本件被告於本件犯行後，在有偵查犯罪職權
    之公務員未發覺為犯嫌前，即於96年1月3日具狀向臺灣宜蘭
    地方法院檢察署自首等情，有刑事自首狀在卷可憑（見臺灣
    宜蘭地方法院檢察署96年度他字第42號卷），是被告對於上
    開犯罪，在有偵查犯罪職權之公務員發覺其犯罪事實及行為
    人前，即向臺灣宜蘭地方法院檢察署自首承認其偽造文書犯
    行並接受裁判，雖被告仍否認詐欺取財犯行，惟仍與自首之
    規定相符，應依修正前刑法第62條前段之規定減輕其刑。至
    起訴書固記載被告「虛假開立興華企業社之發票」等語（見
    起訴書第1頁犯罪事實欄第9行），惟起訴書並未表示該行為
    所涉犯之罪名為何，應認此部分並未經檢察官認定涉犯何犯
    罪事實，僅係檢察官對犯罪過程之描述（上開統一發票確係
    虛假開立，惟並不當然構成犯罪）。公訴檢察官固認被告此
    部分之行為應構成商業會計法第71條第1 款商業負責人明知
    不實事項填製不實會計憑證罪（見97年10月16日準備程序筆
    錄），惟按95年5月24日修正前、後之商業會計法第71條第1
    款之填製不實會計憑證罪，犯罪主體必須為商業負責人、主
    辦及經辦會計人員或依法受託代他人處理會計事務之人員，
    係屬因身分或特定關係始能成立之犯罪。不具備上開身分者
    ，並非該罪處罰之對象，須與具有該身分者共犯上開之罪，
    始有適用該法論處之餘地。又修正前商業會計法第4 條規定
    「本法所稱商業負責人依公司法第八條、商業登記法第九條
    及其他法律有關之規定。」（95年5 月24日修正為「本法所
    定商業負責人之範圍，依公司法、商業登記法及其他法律有
    關之規定」），而公司法第8 條規定「本法所稱公司負責人
    ：在無限公司、兩合公司為執行業務或代表公司之股東；在
    有限公司、股份有限公司為董事。公司之經理人或清算人，
    股份有限公司之發起人、監察人、檢查人、重整人或重整監
    督人，在執行職務範圍內，亦為公司負責人」，故公司負責
    人，並不包含所謂「實際負責人」在內（最高法院98年度台
    上字第1728號判決意旨亦同此意旨）。本案中興華企業社之
    名義負責人為林艾玲，實際負責人被告等情，業經被告供承
    在卷，而檢察官亦未能舉出任何事證證明林艾玲於本件被告
    之犯行知情並參與（林艾玲亦經檢察官為不起訴處分），自
    難遽以商業會計法第71條第1 款之罪名相繩。又被告與林艾
    玲為夫妻關係，而興華企業社成立後，相關公司資料（含發
    票章）均由被告持有，公司營運亦由被告為之等情，亦經被
    告陳述明確，檢察官復未能舉證主張被告有何未經林艾玲同
    意蓋用公司發票章以開立發票之情，是亦難論以偽造私文書
    罪，是公訴檢察官認被告此部分涉犯商業會計法第71條第1
    款之罪名，尚有誤會，併此敘明。
四、爰審酌被告前未有犯罪前案紀錄，有臺灣高等法院被告前案
    紀錄表在卷可按，素行尚佳；惟被告身為金車公司採購人員
    ，理應盡忠職守，忠實執行採購任務，竟圖一己之利，利用
    公司採購程序上之缺失，肆意偽造他人簽章並詐取財物，期
    間長達3年有餘，次數亦多，且造成金車公司將近400萬元損
    失，情節堪稱重大，亦顯見其法紀觀念淡薄；被告雖坦承偽
    造文書及部分詐欺取財犯行，甚且具狀自首，惟被告自首前
    已遭金車公司發覺犯行，被告在無力償還被告追償之金額，
    眼見告訴人公司極可能具狀告訴之情況下，為使日後得以獲
    得刑事處罰上之寬減方具狀自首，其取巧之情甚為灼然，參
    以被告自首後，仍矢口否認全部之詐欺取財犯行，經本院傳
    喚相關證人到院作證後，被告見證人所證均於己不利，方坦
    認部分犯行，難認被告有何真心悔悟之情，態度難稱良好，
    且目前尚未能與告訴人公司達成和解等等一切情狀，量處如
    主文所示之刑。又被告所犯本件犯行，犯罪時間雖係在96年
    4月24日以前，惟被告經本院判處有期徒刑2年10月，已逾有
    期徒刑1年6月，依中華民國九十六年罪犯減刑條例第3 條第
    1項第15款規定，刑法第339條第1 項詐欺取財罪並不在減刑
    之範圍之內，而裁判上一罪，如其中一部分為不予減刑之罪
    ，則其據以處罰之他罪，雖非同條列舉之罪名，亦應不予減
    刑（司法院院解字第3454號、第3661號解釋意旨參照）。是
    被告上開宣告刑，依法自不得減刑，併此敘明。如附表一、
    附表二所示私文書上偽造之劉東洋等人之簽名，均為偽造之
    署押，不問屬於犯人與否，均應依刑法第219 條規定沒收之
    。
據上論結，應依刑事訴訟法第299條第1項前段，刑法第2條第1項
前段、第216條、第215條、第210條、第339條第1 項、第55條（
想像競合犯）、第219 條，修正前刑法第56條、第62條前段、第
55條（牽連犯），刑法施行法第1條之1，判決如主文。
本案經檢察官楊智綸到庭執行職務。
中    華    民    國    98    年    7     月    10    日
                  刑事第四庭    審判長法  官  郭惠玲
                                      法  官  呂政燁
                                      法  官  李明益
以上正本證明與原本無異。
如不服本判決應於收受送達後10日內向本院提出上訴書狀，並應
敘述具體理由；其未敘述上訴理由者，應於上訴期間屆滿後20日
內向本院補提理由書（均須按他造當事人之人數附繕本）「切勿
逕送上級法院」。告訴人或被害人如對於本判決不服者，應具備
理由請求檢察官上訴，其上訴期間之計算係以檢察官收受判決正
本之日期為準。
                                      書記官  劉穗筠
中    華    民    國    98    年    7     月    10    日
中華民國刑法第216條
（行使偽造變造或登載不實之文書罪）
行使第 210 條至第 215 條之文書者，依偽造、變造文書或登載
不實事項或使登載不實事項之規定處斷。
中華民國刑法第210條
（偽造變造私文書罪）
偽造、變造私文書，足以生損害於公眾或他人者，處 5 年以下有
期徒刑。
中華民國刑法第215條
（業務上文書登載不實罪）
從事業務之人，明知為不實之事項，而登載於其業務上作成之文
書，足以生損害於公眾或他人者，處3年以下有期徒刑、拘役或5
百元以下罰金。
中華民國刑法第210條
（偽造變造私文書罪）
偽造、變造私文書，足以生損害於公眾或他人者，處 5 年以下有
期徒刑。
中華民國刑法第339條
（普通詐欺罪）
意圖為自己或第三人不法之所有，以詐術使人將本人或第三人之
物交付者，處5年以下有期徒刑、拘役或科或併科1千元以下罰金
。
以前項方法得財產上不法之利益或使第三人得之者，亦同。
前二項之未遂犯罰之。
附表三：
┌──┬─────┬──────┬──────┬────┬──┬─────┐
│編號│發 票號 碼│廠        商│發 票 日 期 │品    名│數量│ 未稅金額 │
│    │          │            │            │        │    │（新台幣）│
├──┼─────┼──────┼──────┼────┼──┼─────┤
│ １ │DU00000000│境庭有限公司│94年2 月27日│五金材料│1 批│50,000元  │
├──┼─────┼──────┼──────┼────┼──┼─────┤
│ ２ │DU00000000│境庭有限公司│94年2 月27日│五金材料│1 批│50,000元  │
├──┼─────┼──────┼──────┼────┼──┼─────┤
│ ３ │EU00000000│境庭有限公司│94年4 月29日│五金零件│1 批│150,000元 │
├──┼─────┼──────┼──────┼────┼──┼─────┤
│ ４ │FU0000000 │境庭有限公司│94年6 月30日│五金零件│1 批│300,000元 │
├──┼─────┼──────┼──────┼────┼──┼─────┤
│ ５ │GU00000000│境庭有限公司│94年8 月30日│五金零件│1 批│300,000元 │
├──┼─────┼──────┼──────┼────┼──┼─────┤
│ ６ │HU00000000│境庭有限公司│94年10月31日│五金零件│1 批│300,000元 │
├──┼─────┼──────┼──────┼────┼──┼─────┤
│ ７ │KU00000000│境庭有限公司│95年2 月20日│五金零件│1 批│300,000元 │
├──┼─────┼──────┼──────┼────┼──┼─────┤
│ ８ │LU00000000│境庭有限公司│95年4 月26日│五    金│1 批│300,000元 │
├──┼─────┼──────┼──────┼────┼──┼─────┤
│ ９ │DV00000000│豐昌五金行  │94年2 月23日│五    金│未載│27,143元  │
├──┼─────┼──────┼──────┼────┼──┼─────┤
│ １０ │EU00000000│豐昌五金行  │94年4 月    │五金工具│1 式│29,500元  │
├──┼─────┼──────┼──────┼────┼──┼─────┤
│  │FV00000000│豐昌五金行  │94年6 月30日│五    金│未載│32,000元  │
└──┴─────┴──────┴──────┴────┴──┴─────┘


司法院資訊處製作；財團法人民間司法改革基金會備份。
